【裁判字號】    97,交抗,635
【裁判日期】    971017
【裁判案由】    聲明異議
【裁判全文】
臺灣高等法院高雄分院刑事裁定      97年度交抗字第635號
抗告人   交通部公路總局屏東監理站
代表人   乙○○
受處分人 甲○○
上列抗告人因受處分人違反道路交通管理處罰條例聲明異議案件
，不服臺灣屏東地方法院中華民國97年7 月29日裁定（97年度交
聲字第267 號；裁處案號：屏監違字第裁82-V00000000號），提
起抗告，本院裁定如下：
    主  文
原裁定關於受處分人不罰部分撤銷，發回臺灣屏東地方法院。
    理  由
一、本件抗告意旨略以：按「一行為同時觸犯刑事法律及違反行
    政法上義務規定者，依刑事法律處罰之。但其行為應處以其
    他種類行政罰或得沒入之物而未經法院宣告沒收者，亦得裁
    處。前項行為如經不起訴處分或為無罪、免訴、不受理、不
    付審理之裁判確定者，得依違反行政法上義務規定裁處之。
    」行政罰法第26條固定有明文，但刑事訴訟法所規定之緩起
    訴處分，乃附條件之不起訴處分，本質上為不起訴處分之一
    種，此觀諸刑事訴訟法第256 條規定自明；檢察官為緩起訴
    處分時，依刑事訴訟法第253 條之2 第1 項規定，對被告所
    為之指示及課予之負擔，係一種特殊的處遇措施，並非刑罰
    。因此，刑事案件經檢察官為緩起訴處分確定後，宜視同不
    起訴處分確定，依行政罰法第26條第2 項規定，得依違反行
    政法上義務規定裁處之。本件受處分人酒後駕車行為雖經臺
    灣高雄地方法院檢察署檢察官為緩起訴處分確定，並命受處
    分人向國庫支付新臺幣（下同）3 萬元在案，然該緩起訴處
    分關於上開支付3 萬元部分，僅屬特殊之「處遇措施」，而
    非刑事法律規定之刑罰，原審認定受處分人受罰鍰處分部分
    ，已「依刑事法律處罰」，而將原處分關於罰鍰4 萬9500元
    部分予以撤銷，諭知不罰，顯有誤會。本件應有行政罰法第
    26條第2 項規定之適用，抗告人據以裁處罰鍰部分，於法有
    據，爰請依法撤銷原裁定，更為適法之裁定云云。
二、按於94年2 月5 日公布，並自95年2 月5 日施行之行政罰法
    第26條第1 項規定：「一行為同時觸犯刑事法律及違反行政
    法上義務規定者，依刑事法律處罰之。但其行為應處以其他
    種類行政罰或得沒入之物而未經法院宣告沒收者，亦得裁處
    之」；再按於94年12月28日修正公布，並自95年7 月1 日施
    行之道路交通管理處罰條例第35條第8 項規定；「……前項
    （指有酒精濃度超過規定標準而駕駛車輛等情形）汽車駕駛
    人，經裁判確定處以罰金低於本條例第92條第3 項所訂最低
    罰鍰基準規定者，應依本條例裁決繳納不足最低罰鍰之部分
    。」參諸上開條文之規定，可認道路交通管理處罰條例第35
    條第8 項，為行政罰法第26條第1 項之特別規定。再按被告
    所犯為死刑、無期徒刑或最輕本刑3 年以上有期徒刑以外之
    罪，檢察官參酌刑法第57條所列事項及公共利益之維護，認
    以緩起訴為適當者，得定1 年以上3 年以下之緩起訴期間為
    緩起訴處分，刑事訴訟法第253 條之1 定有明文，又依同法
    第253 條之2 第1 項規定，檢察官為緩起訴處分者，得課被
    告予一定之負擔或指示，其中緩起訴之被告若依檢察官緩起
    訴處分命令，向公益團體繳納捐款，即係履行檢察官為緩起
    訴處分命令，該等金錢給付，並得為民事強制執行名義，受
    處分人因上開緩起訴處分而剝奪其財產權，主觀上前揭金錢
    給付義務亦具有強制性、懲罰性，雖不若易科罰金係以支付
    金錢作為自由刑之替代，惟經由緩起訴處分條件之履行使其
    免於遭檢察官發動起訴程序，仍具有替代刑罰之效果，實質
    上應屬於行政罰法第26條第1 項所稱之「刑事法律處罰」，
    而有行政罰法第26條第1 項「一事不二罰」規定之適用。則
    修正後道路交通管理處罰條例第35條第8 項所規定之「罰金
    」，解釋上亦應包括依檢察官處分命令，而向公益團體繳納
    捐款在內。故受處分人既依檢察官之緩起訴處分命令，向公
    益團體繳納捐款，即係履行檢察官為緩起訴處分命令，與受
    刑事處罰無異。
三、經查：
  (一)受處分人甲○○（下稱受處分人）於96年7 月8 日1 時55分
    許，酒後駕駛車牌號碼ＤＸ-0758 號自用小客車，在屏東縣
    恆春鎮○○路台26線25公里處，因「酒後駕車，經測試呼氣
    所含酒精濃度，高達每公升0.70毫克」，為警依違反道路交
    通管理處罰事件通知單舉發等情，為受處分人所不爭（見原
    審卷第4 頁之聲明異議狀），受處分人酒後吐氣所含酒精濃
    度既已超過每公升0.25毫克之標準（道路交通安全規則第11
    4 條第2 款參照），其違反道路交通管理處罰條例第35條第
    1 項第1 款規定之事實應甚明確。
  (二)受處分人因前開酒後駕車之行為，經屏東縣政府警察局掣單
    舉發，受處分人未於應到案日期前繳納罰鍰，交通部公路總
    局屏東監理站乃以受處分人違反前開規定，裁處罰鍰4 萬95
    00元等情，有該局96年7 月27日屏警交字第V00000000 號舉
    發違反道路交通管理事件通知單、交通部公路總局屏東監理
    站97年7 月7 日屏監違字第82-V00000000號裁決書等件在卷
    可稽（見原審卷第11、8 頁）。
  (三)受處分人前開酒後駕車之行為，除構成前開條例第35條第1
    項第1 款之交通違規事由外，亦已該當刑法第185 條之3 服
    用酒類不能安全駕駛動力交通工具而駕駛罪之構成要件，臺
    灣屏東地方法院檢察署檢察官於斟酌受處分人之犯後態度及
    公共利益之維護後，認以緩起訴處分為適當，乃於96年8 月
    31日以96年度偵字第5199號為緩起訴處分，處分書中載明緩
    起訴期間為1 年，受處分人應於收受檢察官執行緩起訴處分
    命令通知書3 個月內向公庫或檢察署指定之公益團體支付3
    萬元，經職權聲請再議，嗣由臺灣高等法院高雄分院檢察署
    檢察長駁回再議之聲請而確定在案等情，有上開臺灣屏東地
    方法院檢察署檢察官緩起訴處分書、臺灣高等法院高雄分院
    檢察署處分書及臺灣高等法院被告前案紀錄表各1 份附卷可
    按。
  (四)雖上開緩起訴處分所附加受處分人之金錢給付條件，性質上
    亦屬行政罰法第26條第1 項所稱之「刑事處罰」，已如上述
    ，然依前開條例第35條第8 項規定，原處分機關就受處分人
    已繳納之3 萬元以外之金額，仍得加以裁罰。原裁定將原裁
    決書關於罰鍰部分全部予以撤銷，並為不罰之諭知，自有可
    議。
四、綜上所述，本件抗告為有理由，應由本院將原裁定關於上開
    不罰部分予以撤銷，發回原審法院另為適法之裁定。至原裁
    決書裁處吊扣受處分人駕駛執照12個月處分部分，業經原審
    駁回受處分人之異議而告確定，併此敘明。
五、應依道路交通案件處理辦法第26條，刑事訴訟法第413 條，
    裁定如主文。
中    華    民    國    97    年    10    月    17   日
                  刑事第七庭    審判長法  官  莊飛宗
                                      法  官  邱明弘
                                      法  官  陳明富
以上正本證明與原本無異。
不得再抗告。
中    華    民    國    97    年    10    月    17   日
                                      書記官  黃英彥


司法院資訊處製作；財團法人民間司法改革基金會備份。
